臺灣臺北地方法院民事判決　　　　　　　93年度訴字第5155號
原　　　告　丁○○
　　　　　　己○○
兼　共　同
法定代理人　甲○○
共　　　同
訴訟代理人　戊○○
被　　　告　陳適庸律師即適庸法律事務所
訴訟代理人　許博森律師
　　　　　　丙○○
上列當事人間債務不履行損害賠償事件，本院於民國94年12月12
日言詞辯論終結，判決如下：
    主  文
原告之訴及假執行之聲請均駁回。
訴訟費用由原告負擔。
    事實及理由
一、原告起訴主張：被害人劉啟章（即原告丁○○、己○○之父
    ，原告甲○○之夫）因遭訴外人大敦行之僱用人即訴外人蔡
    慶鐘駕車撞死，原告乃於民國（下同）89年12月8日委任被
    告處理訴外人蔡慶鐘過失致死案件，惟被告僅以戊○○、劉
    許秀紋、甲○○、劉妍庭為原告，並以訴外人蔡慶鐘之受僱
    人大敦行有限公司（下稱大敦行）為被告，提起侵權行為損
    害賠償之訴（下稱系爭附帶民事訴訟），漏未將己○○及蔡
    慶鐘列為民事損害賠償事件之當事人一併起訴。系爭附帶民
    事訴訟於90年7月21日經刑事庭裁定移送該院民事庭後，因
    戊○○於90年10月19日、同年12月13日於三重簡易庭90年度
    重調字第70號調解程序及90年重訴字第739號言詞辯論程序
    中向被告敘及上開脫漏之事實後，被告始於89年12月22日刑
    事附帶民事呈報狀中再分別追加己○○為原告、蔡慶鐘為被
    告。然經承審法院認被告所為當事人追加係於該附帶民事訴
    訟移送於民事庭前所為，及民事訴訟法關於訴之追加之規定
    非在刑事訟法第491條規定準用之範圍為由，於90年3月20日
    裁定駁回追加之訴，且未經抗告因而確定。被告嗣於系爭附
    帶民事訴訟提起上訴後，在台灣高等法院追加己○○為上訴
    人、蔡慶鐘為被上訴人，復經台灣高等法院以原告己○○對
    訴外人蔡慶鐘、大敦行，及訴外人戊○○、劉許秀紋對訴外
    人蔡慶鐘之請求權均已罹於2年消滅時效而為駁回並告確定
    。原告及訴外人劉啟民、劉淑絹不得已乃另行具狀向台灣宜
    蘭地方法院（下稱宜蘭地院）訴請訴外人蔡慶鐘返還不當得
    利，惟經宜蘭地院以「侵權行為損害賠償請求權罹於時效後
    ，被告雖免負賠償責任，亦不構成不當得利」為由，於92年
    12月24日判決駁回，並因未上訴而確定，原告因之對於訴外
    人蔡慶鐘無法追償之窘境，查被告身為執業律師，應忠實謹
    慎處理其受任事務，怠未為之，即難認已盡善良管理人之注
    意義務，因而導致原告追加被告之訴遭駁回確定，顯有重大
    過失，並造成原告受有下列損害：
　１己○○部分：查訴外人劉許秀紋於前揭附帶民事訴訟中，經
  　板橋地院以90年度重訴字第739號判決諭知大敦行應給付劉
    許秀紋新台幣（下同）800,000元。而訴外人蔡慶鐘為大敦
    行公司之受僱人，渠為真正不可分之連帶債務，應無分擔部
    分之可言。且原告己○○為訴外人劉許秀紋之代位繼承人，
    依民法代位繼承之法律關係，原告己○○可繼承160,000元
    ，自得請求160, 000元之損失。
  ２原告丁○○部分：板橋地院前以90年度重訴字第739號民事
    判決諭知扶養費及精神慰藉金，依過失相抵之法則，扣除強
    制汽車責任保險之保險金後，可獲賠償760,740元，加繼承
    之上開160,000元，合計920,740元之損失。
  ３原告甲○○部分：依前揭板橋地院之判決所示，原告受有相
    當於可請求賠償金額535,200元之損失。爰依民法第544條第
    1項及律師法第25條、消費者保護法第2條、第3條、第7條等
    規定提起本訴。並聲明：(1)被告應給付原告丁○○920,740
    元；給付原告己○○160,000元；給付原告甲○○535,200元
    ，及均自本起訴狀繕本送達之翌日起至清償日止，按年息5%
    計算之利息。(2)願供擔保，請准予宣告假執行。
二、被告則以：
(一)被害人劉啟章係於87年12月23日凌晨1時，在國道一號中山
    高速公路上遭訴外人大敦行之僱用人即訴外人蔡慶鐘駕車撞
    死，案經台灣板橋地方法院檢察署偵查，在偵查中尚未起訴
    前，原告甲○○經親友乙○○介紹而委任被告擔任告訴代理
    人。原告在該刑事案件起訴後，並未再委任被告為台灣板橋
    地方法院審理程序之告訴代理人，而係自行出庭。時至89年
    12月8日，本件原告之訴訟代理人戊○○持原告甲○○之刑
    事委任狀委任被告擔任台灣板橋地方法院89年度訴字第148
    號蔡慶鐘過失致死案件之告訴代理人，原告甲○○並於89年
    12月12日以匯款方式給付律師報酬45,000元。惟因訴外人大
    敦行保險及損害賠償2年請求權消滅時效期間即將屆滿，本
    件原告甲○○之訴訟代理人於89年12月8日代理原告委託被
    告代撰寫刑事附帶民事起訴狀，並告以蔡慶鐘陳稱無錢賠償
    ，而原告亦認大敦行有投保責任險亦有能力清償，為求迅速
    取得賠償金，因此只以大敦行為被告，同意不列訴外人蔡慶
    鐘為被告。又其僅告以被告列丁○○、甲○○、戊○○、劉
    許秀紋等人為原告，並未告知被害人劉啟章尚有一子己○○
    ，亦未於該時提供戶籍資料供被告參核，故被告僅得依原告
    所告知者而列丁○○、甲○○、戊○○、劉許秀紋為刑事附
    帶民事起訴狀之原告。
(二)原告係至90年4月間，因未能順利向大敦行取得賠償金，方
    向被告告以欲追加蔡慶鐘為該刑事附帶民事訴訟之被告，及
    劉啟章尚有一子己○○，並提出戶籍謄本影本、喪葬費用收
    據供被告撰寫書狀。被告依其所提供資料而於90年4月23日
    提出刑事附帶民事陳報狀，於該書狀中追加蔡慶鐘、己○○
    為當事人。前揭刑事附帶民事訴訟經刑事庭裁定移送民事庭
    審理。台灣板橋地方法院以90年度重訴字第739號判決，判
    決大敦行應對戊○○、劉許秀紋、甲○○、丁○○等人為賠
    償，並以同案號裁定駁回蔡慶鐘、己○○部分之追加。被告
    於91年4月1日收受前揭判決書及裁定書，即各轉寄乙份予原
    告，原告即表示不再委任被告上訴。
(三)查被告係依原告指示撰寫，並無債務不履行情事存在。又原
    告並未證明蔡慶鐘及大敦行有能力賠償其所受之損害，且原
    告亦未證明其因本件委託案受有任何損害。查原告甲○○僅
    於板橋地方法院檢察署偵查期間，及89年12月8日板橋地方
    法院89年度訴字第148號蔡慶鐘過失致死案件審理期間，委
    任原告為告訴代理人，被告並義務代原告撰寫系爭附帶民事
    起訴狀及陳報狀，未曾收費。又被告雖於90年10月前揭附帶
    民事案件訴訟期間，受任為民事訴訟之訴訟代理人，惟原告
    並未支付被告任何委任報酬，兩造間僅具有形式之委任關係
    而不具實質之委任關係。被告於受委任辦理系爭車禍之訴訟
    皆依原告所提供資料及所告之情事為之，並無任何違誤過失
    ，亦無消費者保護法第2、3、7條之適用等語，是原告提起
    本件訴訟，請求損害賠償，實屬無據等語，以資抗辯。並聲
    明：(1)原告之訴及假執行之聲請均駁回。(2)如受不利益判決
    ，願供擔保請准免為假執行。
三、經查，本件原告主張被繼承人劉啟章於87年12月23日凌晨1
    時，在國道一號中山高速公路上遭訴外人大敦行之僱用人即
    訴外人蔡慶鐘駕車撞死，原告甲○○經親友乙○○介紹而於
    89年4月13日委任被告擔任告訴代理人（見偵查卷第93頁所
    附之委任狀）處理訴外人蔡慶鐘過失致死案件，案經檢察官
    於89年9月30日偵查終結提起公訴後，原告甲○○未立即委
    任被告擔任代理人，而係於89年12月8日委任被告擔任代理
    人（見過失致死案卷第14頁所附之委任狀），被告並於同日
    向台灣板橋地方法院（下稱板橋地院）提起侵權行為損害賠
    償之刑事附帶民事訴訟（下稱系爭附民事件），僅列戊○○
    、劉許秀紋、甲○○、丁○○為原告、訴外人大敦行為被告
    ，被告並於89年12月22日刑事附帶民事呈報狀中追加己○○
    、蔡慶鐘為原告及被告當事人，原告甲○○嗣於90年10月18
    日、同年12月12日委任被告擔任訴訟代理人，板橋地院刑事
    庭則於90年7月21日將系爭附民事件裁定移送同院民事庭，
    並經承審法院認前揭所為當事人之追加不合法，而以裁定駁
    回等情，業經證人乙○○到場證述（見本院卷2第49頁背面
    ）屬實，並為兩造所不爭執，復經本院調取前開卷宗，核閱
    無訛，應可信為真實。
四、惟原告主張被告受原告委任執行業務有過失，致原告對訴外
    人蔡慶鐘之損害賠償請求權罹於時效，因此受有損害等情，
    則為被告否認，並以前揭詞情置辯。是本件原告之請求有無
    理由，主要之爭點即在於：被告有無違反注意義務？倘是者
    ，則原告所受之損害為何？茲分述如下：
(一)經查原告於89年12月8日向板橋地院提起系爭附帶民事訴訟
    事件時，確僅列戊○○、劉許秀紋、甲○○、丁○○為原告
    、訴外人大敦行為被告，此有系爭附帶民事訴訟起訴狀附板
    橋地院89年度交重附民字第32號卷可稽，原告甲○○嗣於90
    年10月18日、同年12月12日委任被告擔任訴訟代理人，此有
    委任狀附前開案卷可佐，並為兩造所不爭執。準此，則被告
    抗辯其於89年12月8日係義務代原告撰寫系爭附帶民事訴訟
    寫起訴狀，原告並未支付報酬，兩造間尚未具實質委任關係
    等語，即為可取。原告雖主張伊有支付報酬，惟查兩造間就
    系爭過失致死案件自檢察官偵查階段、及起訴後之法院刑事
    庭審理程序以及刑事附帶民事訴訟部分，共有3次委任關係
    ，但原告只付款2次乙節，並不爭執。而由系爭過失致死案
    件之發生經過及證人乙○○所述委任被告處理之情形，與前
    開案卷所附之委任狀及報到單等件，綜合以觀，應係被告所
    辯之其僅在刑案處理之2不同審級收受委任報酬等語，較符
    合一般常情而為可採。
(二)按受任人處理委任事務，應依委任人之指示，並與處理自己
    事務為同一之注意，其受有報酬者，應以善良管理人之注意
    為之。民法第535條定有明文。且委任關係中之受任人，依
    民法第535條前段之規定，雖未受有報酬，其處理委任事務
    ，仍應與處理自己事務為同一之注意，亦即對於具體之輕過
    失仍須負責，同法第544條第2項之規定，如解為此種受任人
    ，僅以有重大過失為限始負責任，則與同法第535條之規定
    未免牴觸，故應參照同法第223條，認為此種受任人除與處
    理自己事務為同一之注意，欠缺此種注意，即應就具體過失
    負責外，如顯然欠缺一般人之注意而有重大過失，仍應負責
    （最高法院62年台上字第1326號判例意旨參照）。承前所述
    ，被告於代原告撰寫系爭附帶民事訴訟起訴狀時，原告既尚
    未委任被告並支付報酬，則被告抗辯其僅需就與處理自己事
    務為同一之注意，而非依受有報酬之善良管理人之注意義務
    等語，即為可取。
(三)又被告雖抗辯係因原告以受雇人蔡慶鐘稱無錢賠償，而雇用
    人大敦行較有能力清償，為求迅速取得賠償金，故只列大敦
    行為被告，又原告僅表示列丁○○、甲○○、戊○○、劉許
    秀紋等人為原告，並未告知被害人劉啟章尚有一子己○○，
    伊係依原告之指示撰寫，並無漏列當事人之情事云云。然為
    原告否認。經查，受雇人蔡慶鐘既係肇事之行為人，本係應
    就系爭過失致死案件負終局損害賠償責任之人，即使係無資
    力，不列為被告既不致於節省裁判費之支出，更不會使案件
    更能迅速終結，尤原告如為求迅速取得賠償金，與其雇用人
    大敦行併列為當事人，更增加求償之選擇性與強制執行之成
    功率，且被告就其係受原告指示始未列受雇人蔡慶鐘為被告
    當事人乙節，復未舉證以實其說，是被告前開所辯，與常情
    不符，洵無可取。至被告辯稱原告並未告知被害人劉啟章尚
    有一子己○○，亦未提出戶籍謄本，故無從將之列為原告當
    事人云云，亦為原告否認。惟觀諸前開板橋地院之民、刑事
    案件（90年度重訴字第739號、89年度交訴字第148號）全案
    卷宗，雖僅有原告於88年3月5日提出過失致死之告訴狀時，
    後附之相驗體證明書及戶籍謄本，別無原告之全戶戶籍謄本
    ，惟被告既自承其受有刑事過失致死案件之委任，且於89年
    12月8日出庭，並簽名於報到單上，此有委任狀暨同日報到
    單附在板橋地院89年度交訴字第148號第14頁、第15頁可考
    ，則被告本於專業律師之立場，原應提醒委任人侵權行為害
    賠償請求權之2年時效即將屆至、是否進行附帶民事求償，
    並應注意閱卷以瞭解委任人之家庭成員狀況，惟被告並未如
    此，反以未受原告委任及原告未交付戶籍謄本、不知家庭成
    員云云置辯，堪認被告漏列當事人之行為，確有疏失。
(四)惟本件原告係主張其所受之損害為原告因之無法對訴外人蔡
    慶鐘追償，及板橋地院已以90年度重訴字第739號判決諭知
    大敦行應對訴外人劉許秀紋、原告丁○○、甲○○負損害賠
    償責任，及原告己○○為訴外人劉許秀紋之代位繼承人，是
    原告各別受有160,000元、920,740元及535,200元之損失云
    云，業經被告否認，而原告就其究竟受有若干損害？復未舉
    證以實其說，是原告徒以前開民事判決主張被告依序應賠償
    原告己○○、丁○○、甲○○各160,000元、920,740元及
    535,200元，即無可取。然原告己○○就系爭附帶民事訴訟
    事件被漏列為原告當事人部分，致未得及時在前開附帶民事
    訴訟事件中請求大敦行賠償其所受之各項損害（如撫養費及
    慰撫金等），因不在本件原告請求暨審理範圍內，是其自得
    另行起訴請求被告賠償，附此敘明。
五、綜上所述，原告主張因其無法對訴外人即肇事司機蔡慶鐘追
    償，且板橋地院已以90年度重訴字第739號判決諭知大敦行
    應對訴外人劉許秀紋、原告丁○○、甲○○負損害賠償責任
    ，及原告己○○為訴外人劉許秀紋之代位繼承人，請求被告
    應給付原告丁○○920,740元、給付原告己○○160,000元、
    給付原告甲○○535,200元，及均自本起訴狀繕本送達之翌
    日起至清償日止，按年息5%計算之利息，即屬無據，不應准
    許。原告之訴既不應准許，則其假執行之聲請，即失所附麗
    ，應併予駁回。
六、至兩造其餘之攻擊或防禦方法，及未經援用之證據，經本院
    斟酌後，認為均不足以影響本判決之結果，自無一一詳予論
    駁之必要，併此敘明。
七、結論：原告之訴為無理由，依民事訴訟法第78條，判決如主
    文。
中　　華　　民　　國　　94　　年　　12　　月　　30　　日
                  民事第三庭    法　官　林振芳
以上正本係照原本作成
如對本判決上訴，須於判決送達後20日內向本院提出上訴狀
中　　華　　民　　國　　94　　年　　12　　月　　30　　日
                    　　　　　　書記官　李淑芬
